臺灣高等法院高雄分院刑事判決　　　　　九十一年度上訴字第一六九三號
　　上訴人
　　即被告　乙○○
右上訴人因違反商業會計法等案件，不服臺灣高雄地方法院九十一年度訴字第七二二
號中華民國九十一年八月二十九日第一審判決（起訴案號：臺灣高雄地方法院檢察署
九十年度偵字第二二九０四號），提起上訴，本院判決如左：
      主      文
原判決關於乙○○部分撤銷。
乙○○共同商業負責人，以明知為不實之事項，而填製會計憑證，累犯，處有期徒刑
伍月，如易科罰金，以佰元折算壹日。
      事      實
一、乙○○於民國（下同）八十三、八十四年間，因犯竊盜罪，經本院先後判處有期
    徒刑一年及十月，於八十五年三月十四日入監服刑，於八十六年十二月二十八日
    縮短刑期執行完畢。
二、緣案外人鄭福龍於八十九年間，借用巨都營造有限公司（下稱巨都公司）名義，
    標得高雄市政府工務局新建工程處之工程，而將該工程轉包與乙○○，乙○○乃
    自八十九年九月二十八日起至同年十一月十七日止，向宏昇預拌混凝土股份有限
    公司（下稱宏昇公司）購買該工程所須之預拌混凝土，總價新台幣（下同）四十
    五萬五千八百七十五元。嗣宏昇公司業務經理許清山向乙○○請款，因乙○○無
    法支付，經鄭福龍出面協商後，宏昇公司同意折讓為四十二萬七千零二十五元，
    巨都公司負責人黃智偉乃於九十年二月間，開立發票人為巨都公司，付款人為高
    雄銀行，票面金額分別為二十九萬四千五百五十元（起訴書誤為二十六萬五千一
    百元）、十三萬二千四百七十五元（票號分別為ＡＸＨ0000000號，ＡＸ
    Ｈ0000000號，受款人為宏昇公司之支票二紙，表示巨都公司願意代付上
    開混凝土貨款，並將該二紙支票交由鄭福龍轉交宏昇公司。鄭福龍為核銷帳目，
    要求宏昇公司開立統一發票，因宏昇公司不願意將其中一張統一發票品名由一百
    七十五ＫＧ＼ＣＭ２改為二百十ＫＧ＼ＣＭ２，鄭福龍乃將上開金額十三萬二千
    四百七十五元之支票暫行扣下。許清山因未能取得貨款，乃要求乙○○須負責向
    鄭福龍催收該筆貨款，乙○○向鄭福龍催討後，鄭福龍表示需開立統一發票。乙
    ○○因急需款項支付工資，竟意圖為自己不法之所有，且明知國松工程有限公司
    （下稱國松公司）與巨都公司間，並無工程承攬事宜，乃為取得上開支票應急，
    而向知情之國松公司負責人潮露雯（為商業負責人及執行業務人）取得已蓋上國
    松公司統一發票專用章之空白統一發票（票號ＥＭ00000000號）、而與
    潮露雯基於填載不實會計憑證及登載業務上不實文書之犯意聯絡。乙○○於九十
    年二月中旬某日，持該空白統一發票，至高雄市○○路某處鄭福龍之工地內，交
    與鄭福龍，鄭福龍明知國松公司與巨都公司間，並無工程承攬事宜，竟與乙○○
    及國松公司負責人潮露雯基於填載不實會計憑證之犯意聯絡，在該空白統一發票
    上填載不實之買賣貨款二十六萬六千七百元，買受人為巨都公司，品名為模板工
    程，而填製不實之會計憑證。鄭福龍取得該統一發票後，即將上述十三萬二千四
    百七十五元之支票交與乙○○，並將該統一發票行使交與巨都公司核銷帳目，足
    以生損害於國松公司、巨都公司及公眾稅賦之管理，乙○○取得該支票後將之侵
    占入己，轉交與不知情之其妻陸慧琪提示兌現（陸慧琪另犯行使偽造私文書罪部
    分，已判處罪刑確定）。嗣宏昇公司負責人甲○○因久未受償前開貨款，經查證
    得知上述支票已提示付款完畢，始知悉上情。
三、案由宏昇公司訴請台灣高雄地方法院檢察署檢察官偵查起訴。
      理      由
一、訊據上訴人乙○○對於前開國松公司與巨都公司間並無工程承攬事宜，為向鄭福
    龍取得巨都公司應交給宏昇公司之支票應急，而向國松公司負責人潮露雯取得已
    蓋妥國松公司統一發票專用章之空白統一發票一紙，提交鄭福龍填載不實之買賣
    貨款二十六萬六千七百元，買受人為巨都公司，品名為模板工程，而供鄭福龍交
    與巨都公司核銷帳目，因而取得鄭福龍交付之上述十三萬二千四百七十五元支票
    ，將之侵占入己，交與不知情之其妻陸慧琪提示兌現等事實，供承不諱，核與同
    案被告陸慧琪及證人鄭福龍之供述相符，並有該填載不實之統一發票，侵占之支
    票等影本附卷可稽（原審卷第七０頁反面、警卷第二０頁）。被告雖又辯稱：該
    填載不實事項之統一發，並非伊所寫，且鄭福龍開給伊之支票，均遭退票，伊並
    無侵占云云。
二、惟查：
  (一)被告之向國松公司拿取上述空白統一發票，目的為交給鄭福龍核銷巨都公司與宏
    昇公司間混凝土之貨款，而國松公司與巨都公司間，並無任何工程承攬事宜，為
    被告所明知，而竟拿取國松公司之空白統一發票，交與鄭福龍填載國松公司與巨
    都公司間有模板工程之買賣事宜，是其與鄭福龍間有填製不實會計憑證之犯意聯
    絡甚明。自仍應負共同正犯刑責。國松公司負責人潮露雯將已蓋上國松公司統一
    發票專用章之空白統一發票，交與被告，顯然有使被告任意填載或交由他人填載
    不實事項之犯意無疑，是被告與鄭福龍及潮露雯間，有填製不實會計憑證之共同
    犯意，足堪認定。
  (二)被告向鄭福龍取得之上開支票，係巨都公司欲支付宏昇公司之貨款，並非鄭福龍
    所有，為被告所明知，被告與鄭福龍間，縱有債務糾葛，亦不能以之抵銷。被告
    之取得該支票，僅屬持有，被告將持有他人支票，交與其妻提示兌現花用，顯係
    意圖為自己不法之所有，而侵占自己持有他人之物，已甚明確。
  (三)綜上所，本案事證已臻明確，被告所辯，顯係卸責之詞，殊無足採，其犯行洵
    堪認定。
三、查統一發票係核銷帳目之會計憑組，而國松公司負責人潮露雯為商業負責人，亦
    為執行業務之人。被告與潮露雯及鄭福龍明知為不實之事項，而登載填製業務上
    掌管之文書統一發票，持以行使，足以生損害於國松公司、巨都公司及公眾稅賦
    之管理，被告雖非商業負責人及執行該業務之人，而與潮露雯共同犯之，應同負
    其責，核其所為，係犯商業會計法第七十一條第一款之填製不實會計憑證罪及刑
    法第二百十六條、第二百十五條之行使業務上登載不實文書罪。被告登載不實文
    書後，持以行使，登載不實之低度行為，為行使之高度行為所吸收，不另論罪。
    因登載業務上不實文書罪，與填製不實會計憑證罪間，係一行為觸犯二罪名之想
    像競合犯，應從一重之填製不實會計憑證罪處斷。被告就上開行為，與潮露雯及
    鄭福龍間，有犯意聯絡及行為分擔，為共同正犯。又被告意圖為自己不法之所有
    ，而侵占自己持有他人之物，所為係犯刑法第三百三十五條第一項之侵占罪。被
    告為侵占支票而填製不實會計憑證，是所犯填製不實會計憑證罪與侵占罪間有方
    法結果之牽連關係，應從一重之填製不實會計憑證罪處斷。公訴意旨雖未論及被
    告犯商業會計法第七十一條第一款及刑法第二百十六條、第二百十五條之罪，因
    此部分與起訴之侵占部分，有牽連犯之裁判上一罪關係，為起訴效力所及，自應
    併予審理。被告於八十三、四年間，因犯竊盜罪，經本院先後判處有期徒刑一年
    及十月，於八十六年十二月二十八執行完畢，有台灣高等法院被告全國前案紀錄
    表可按，茲於執行完畢後五年內再犯有期徒刑之罪，應依累犯規定加重其刑。
四、原審論處被告罪刑，固無不合，惟查，(一)被告並非國松公司負責人，原審判決認
    被告為國松公司負責人、(二)未論及被告犯行使業務上登載不實文書罪，(三)又未論
    及被告與潮露雯間為共同正犯；均有未洽。被告上訴意旨執前詞否認犯罪，指摘
    原判決不當，雖無理由，但原判決既有可議，自應將之撤銷改判。爰審酌被告為
    侵占票款、填製不實之會計憑證，危害他人之權益，及所侵占票款為十三萬餘元
    ，情節尚非重大等一切情狀，仍如原審量處如主文所示之刑，並諭知易科罰金之
    折算標準。
據上論斷，應依刑事訴訟法第三百六十九條第一項前段、第三百六十四條、第二百九
十九條第一項前段、商業會計法第七十一條第一款、刑法第十一條前段、第二十八條
、第三十一條第一項、第二百十六條、第二百十五條、第三百三十五條第一項、第五
十五條、第四十七條、第四十一條第一項，罰金罰鍰提高標準條例第一條前段、第二
條，判決如主文。
本案經檢察官張其主到庭執行職務。
中    華    民    國     九十一     年      十一      月     二十九     日
                              臺灣高等法院高雄分院刑事第五庭
                                  審判長法官 吳水木
                                        法官  趙文淵
                                        法官  洪慶鐘
右正本證明與原本無異。
如不服本判決應於收受本判決後十日內向本院提出上訴書狀，其未述上訴理由者，
並得於提起上訴後十日內向本院補提理由書狀（均須按他造當事人之人數附繕本)「
切勿逕送上級法院」。
                                      書記官  彭筱瑗
中    華    民    國     九十一     年      十二      月       三       日
附錄：本判決論罪科刑法條：
商業會計法第七十一條第一款：
商業負責人、主辦及經辦會計人員或依法受託代他人處理會計事務之人員有左列情事
之一者，處五年以下有期徒刑、拘役或科或併科新臺幣十五萬元以下罰金：
一、以明知為不實之事項，而填製會計憑證或記入帳冊者。
刑法第二百十五條
從事業務之人，明知為不實之事項，而登載於其業務上作成之文書，足以生損害於公
眾或他人者，處三年以下有期徒刑、拘役或五百元以下罰金。
刑法第二百十六條
行使第二百十條至第二百十五條之文書者，依偽造、變造文書或登載不實事項或使登
載不實事項之規定處斷。
刑法第三百三十五條第一項：
意圖為自己或第三人不法之所有，而侵占自己持有他人之物者，處五年以下有期徒刑
、拘役或科或併科一千元以下罰金。
                                                                        Ｆ
